【裁判字號】    92,自更(一),7
【裁判日期】    920122
【裁判案由】    瀆職
【裁判全文】
臺灣臺北地方法院刑事判決                        九十二年度自更(一)字第七號
    自  訴  人  丁○○  住臺北.
    被      告  乙○○  男  五.
                丙○○  女  三.
                甲○○  女  三.
右列被告等因誣告等案件，經自訴人提起自訴，本院判決如左：
    主    文
本件自訴不受理。
    理    由
一、自訴意旨略以：緣自訴人丁○○為臺北縣新店市○○段四十分小段三五六─三地
    號土地之所有權人（下稱Ａ地），而與訴外人林柳枝（已於民國八十四年九月二
    十日歿）所有同段四十分小段三五六─九地號之土地（下稱Ｂ地）、訴外人廖文
    雄所有同段四十分小段三五六─十地號之土地（下稱Ｃ地）相鄰，惟自訴人因認
    上開Ａ地係屬袋地，僅能經某山道（下稱系爭山道）至環山道路，故主張就系爭
    山道有袋地通行權，然因自訴人丁○○尚未取得訴外人林柳枝之同意，故就系爭
    山道究於Ｂ地、或Ｃ地所有、而自訴人丁○○得否經過互有爭執。另被告乙○○
    於八十二年間係執業律師，被告丙○○、甲○○則為被告乙○○律師事務所之職
    員，而於八十二年間於本院八十二年度訴字第三四九二號訴外人林文福、林洪水
    、林柳枝三人就阻止自訴人丁○○通行而拆毀路上界標乙事被訴毀損刑事案件中
    ，被告乙○○即擔任訴外人林文福、林洪水之選任辯護人，該案二人經本院於八
    十三年七月十三日判處無罪、再經臺灣高等法院至八十四年六月二十八日始以八
    十三年度上訴字第五八七八號駁回上訴確定。惟被告乙○○竟於上開刑事案件尚
    未確定之際，再擔任上開刑事案件訴外人林柳枝之選任辯護人，於八十三年八月
    九日向本院對自訴人丁○○提出八十三年度訴字第二四七八號確認通行權不存在
    之民事訴訟（下稱系爭訴訟），確認自訴人丁○○就系爭山道於Ｂ地之部分並無
    通行權，訴訟中再由被告丙○○、甲○○為被告乙○○之複代理人，故被告乙○○、丙○○、甲○○三人（下稱被告乙○○等三人）：
  (一)就系爭訴訟之提起、進行係無視於「一事不再理原則」，就同一事實再行起訴，
    係屬共同違反律師規定招攬訴訟，而蒙蔽訴外人林柳枝，以誣告自訴人丁○○，
    而共同涉犯刑法第一百五十七條第一項之挑唆、包攬訴訟罪、刑法第一百六十九
    條第一項之誣告罪嫌。
  (二)復於系爭訴訟中，由被告乙○○唆使法院捨棄原應由臺北縣政府處理測量之事項
    ，派遣與被告乙○○熟悉之臺中地區測量局，找來地政事務所測量員（即訴外人
    黃獻庭），就系爭山道確實所在位置為測量，竟將原應存於Ｃ地之系爭山道畫至
    Ｂ地，而偽造臺灣省政府地政處土地測量局八十四年四月十八日之鑑定圖（即系
    爭訴訟判決後附之鑑定圖）在訴訟中作為假證據，而被告乙○○、被告丙○○、
    甲○○三人再共犯刑法第二百十四條使公務員登載不實文書罪、刑法第一百六十
    五條之湮滅證據罪嫌等語。
二、按刑事訴訟法法第三百十九條第一項前段規定犯罪之被害人始得提起自訴，而所
    謂犯罪之被害人以因犯罪而直接被害之人為限，司法院院字一三０六號解釋在案
    。次按刑事訴訟法法第三百十九條第二項規定犯罪事實之一部提起自訴者，他部
    雖不得自訴亦以得提起自訴論，故不得自訴之罪，較得為自訴之罪為重時，則全
    部不得提起自訴，最高法院著有七十三年臺上字八七五號判例可資參照。再按不
    得提起自訴而提起者，應諭知不受理之判決，並得不經言詞辯論為之，刑事訴訟
    法第三百三十四條、第三百四十三條及第三百零七條亦分別定有明文。
三、經查：自訴人所指被告乙○○等三人涉犯刑法第一百五十七條第一項挑唆訴訟罪
    及同法第一百六十五條湮滅證據罪之犯罪事實部分，係屬單純侵害國家法益，而
    自訴人亦非該部分之犯罪被害人。再查：刑法第一百六十九條第一項誣告罪之部
    分，係以意圖他人受「刑事」或「懲戒」追訴處分而向該管公務員虛構事實而為
    申告為其構成要件，然如自訴人所指被告乙○○等三人為達成誣告之系爭訴訟，
    屬「確認通行權不存在」之「民事訴訟」，核與前開構成要件之「刑事訴訟」、
    「行政懲戒」不合，故縱自訴人所指事實為真，業與刑法第一百六十九條之構成
    要件有間，基此，被告乙○○等三人在實體法上根本不可能成立誣告犯罪，是自
    訴人在實體法上亦根本無法足認其為犯罪之直接被害人。復查：依自訴狀所訴之
    事實認被告乙○○等三人係以挑唆訴訟、湮滅證據、使公務員登載不實文書之方
    法為達成其誣告之目的，因而，上開四罪間具有牽連犯之裁判上一罪關係，是前
    開誣告、挑唆訴訟、湮滅證據等不得自訴之罪之部分顯較得為提起自訴之使公務
    員登載不實罪部分為重，揆諸前揭刑事訴訟法第三百十九條第二項及最高法院七
    十三年臺上字八七五號判例之說明，則自訴人上開所提出之犯罪事實均屬全部不
    得提起自訴。
四、綜上所述，自訴人並非本件挑唆訴訟、湮滅證據、誣告犯罪之直接被害人，依法
    即不得提起自訴；又前開誣告、挑唆訴訟、湮滅證據等不得提起自訴之罪之部分
    顯較得為提起自訴之使公務員登載不實罪部分為重，依法亦全部不得提起自訴，
    揆諸前開法條之說明，本件爰不經言詞辯論，逕為諭知不受理之判決。
據上論斷，應依刑事訴訟法第三百三十四條、第三百四十三條、第三百零七條，判決
如主文。
中      華      民      國    九十二    年      一      月    二十二    日
                                臺灣臺北地方法院刑事第七庭
                                    法  官  蔡正雄
右正本證明與原本無異。
如不服本判決，應於判決送達後十日內向本院提出上訴狀(應抄附繕本)。
                                    書記官  黃秀琴
中      華      民      國    九十二    年      一      月    二十四    日


司法院資訊處製作；財團法人民間司法改革基金會備份。
